【裁判字號】    98,抗,394
【裁判日期】    980319
【裁判案由】    假扣押
【裁判全文】
臺灣高等法院民事裁定                   98年度抗字第394號
    抗  告  人  乙○○
    訴訟代理人  張立業律師
上列抗告人因與相對人甲○○間聲請假扣押事件，對於中華民國
98年2月16日臺灣桃園地方法院98年度裁全字第499號裁定，提起
抗告，本院裁定如下：
    主  文
原裁定廢棄。
抗告人以新台幣肆拾陸萬陸仟元為相對人供擔保後，得對相對人
之財產在新臺幣壹佰肆拾萬元之範圍內為假扣押。相對人如以新
臺幣壹佰肆拾萬元為抗告人供擔保或將抗告人請求之金額提存後
，得免為或撤銷假扣押。
聲請及抗告費用由相對人負擔。
    理  由
一、本件抗告意旨略以：相對人於民國93年1月間出售其所有位
    於桃園縣大園鄉○○○段下縣厝子小段224-1地號土地（下
    稱系爭土地）予抗告人，抗告人並給付部分價金新台幣（下
    同）70萬元予相對人。但系爭土地早於89年間即遭第三人假
    扣押查封中，無法辦理所有權移轉登記，而相對人隨即逃避
    無蹤。近日復有債權人多人向原法院民事執行處聲請強制執
    行相對人之財產，是抗告人若不得對相對人之財產執行假扣
    押，並以假扣押之裁定為執行名義，向法院聲明參與分配，
    則俟相對人之財產經法院拍賣後，相對人已無其他財產，縱
    使抗告人將來對相對人之本案請求獲勝訴判決確定，相對人
    已無財產可供強制執行，是據此足見有日後不能強制執行或
    甚難執行之虞。故抗告人願供擔保，以代釋明之不足，而為
    假扣押之聲請。惟原法院以抗告人未釋明假扣押原因為由，
    駁回抗告人假扣押之聲請，自有未合，爰提起抗告請求廢棄
    原裁定，並准許抗告人得對於相對人之所有財產為假扣押等
    語。
二、按請求及假扣押之原因，應釋明之；前項釋明如有不足，而
    債權人陳明願供擔保或法院認為適當者，法院得定相當之擔
    保，命供擔保後為假扣押，民事訴訟法第526條第1項、第2
    項定有明文。故債權人就假扣押之原因全未釋明時，固不得
    以供擔保代之；惟如已釋明，僅係釋明不足，法院自仍得命
    債權人供擔保後為假扣押。而所謂假扣押之原因，依同法第
    523條第1項規定，係指有日後不能強制執行或甚難執行之虞
    ；其情形自不以債務人浪費財產，增加負擔或就其財產為不
    利益之處分，將達於無資力之狀態，或債務人移住遠處、逃
    匿無蹤或隱匿財產為限。又稱「釋明」者，係使法院就某事
    實之存否，得到「大致為正當」之心證，即為已足，與「證
    明」係當事人提出之證據方法，足使法院產生堅強心證，可
    以確信其主張為真實者，尚有不同（最高法院96年台抗字第
    585號判例意旨參照）。
三、經查抗告人聲請本件假扣押，業據其提出土地買賣契約書、
    傳票、原法院民事執行處97年度司執字第12598號拍賣公告
    等影本為證（見原法院卷第5至8頁），以釋明假扣押之請求
    及原因。上開資料釋明程度尚有不足，惟抗告人既陳明願供
    擔保以補釋明之不足，是依上開說明，法院得定相當之擔保
    ，命供擔保後為假扣押。且抗告人於原法院及本院已釋明假
    扣押之原因為：「相對人已逃避無蹤，若相對人之土地經強
    制執行拍賣與他人，則勢必使抗告人遭受嚴重損害。且聞相
    對人陸續為類似勾串他人製造假債權之脫產行為，致日後有
    不能強制執行或甚難執行之虞」，有聲請狀及抗告狀在卷可
    稽（見原法院卷第4頁、本院卷第6頁），則據此已足以認為
    有相當程度之釋明。原法院未予詳予審酌，逕駁回抗告人假
    扣押之聲請，尚有未洽。抗告人指摘原裁定不當，求予廢棄
    ，為有理由，爰將原裁定廢棄，裁定如主文第二項所示。
四、又關於假扣押聲請之裁定得為抗告；抗告法院為裁定前，應
    使債權人及債務人有陳述意見之機會，民事訴訟法第528條
    第1、2項固有明文。惟債權人對原法院駁回其假扣押聲請之
    裁定為抗告之情形，本院認為並無上開規定之適用，故本件
    無庸使相對人有陳述意見之機會，茲分述理由如下：
  (一)按假扣押之規定，係為債權人保全強制執行而設，故假扣押
    程序具有隱密及快速處理之特性，以防免債務人預知而脫產
    ，此由強制執行法第132條第1項規定：「假扣押或假處分之
    執行，應於假扣押或假處分之裁定送達同時或送達前為之。
    」之意旨可明。從而假扣押執行前，不得使債務人知悉准許
    假扣押裁定。
  (二)但在原法院准許假扣押聲請，而債務人提起抗告時，因債務
    人之財產已被查封，無脫產之虞，抗告法院無須再以隱密方
    式處理。惟鑑於原法院為准許假扣押是否正確，對債權人及
    債務人均有重大影響，為符合程序權保障理念，並提供抗告
    法院正確判斷所需資料，自有使雙方當事人為陳述之必要。
    此外參酌民事訴訟法第528條第2項增訂理由稱：「為保障債
    權人及債務人之程序權，並使法院能正確判斷原裁定之當否
    ，應賦予債權人及債務人於抗告法院裁定前有陳述意見之機
    會，爰增訂第二項。」益見此項規定之增訂，係立足於債務
    人對准許假扣押之裁定為抗告之情形；至於債權人對原法院
    駁回其聲請之抗告程序，則不應包括在內，而應與原法院受
    理債權人假扣押聲請時之程序相同，為隱密且迅速之處理。
  (三)又我國民事訴訟法於92年間修正時，係參考日本民事保全法
    之規定，而增訂我國民事訴訟法第528條第2項規定。惟日本
    民事保全法所稱之保全抗告，係針對已發保全命令之裁定不
    服之救濟，與對駁回保全聲請之裁定不服之即時抗告程序不
    同。前者（准債權人聲請時），因係針對准許保全之命令，
    債權人得於保全命令送達債務人前執行之（第43條第3項）
    ，已無隱密性可言，故使當事人於抗告程序有陳述意見之機
    會，並無不妥。反之於後者（駁回債權人聲請時），因仍有
    隱密性處理必要，故日本法甚至規定，駁回保全聲請及駁回
    即時抗告之裁定，不必通知債務人。我國民事訴訟法修法過
    程中，忽略日本民事保全法上此不同處理之規定，誤認日本
    法上對「駁回」保全裁定之即時抗告，亦應使債務人有陳述
    意見之機會，而增訂第528條第2項規定，當為立法疏漏，實
    有從立法論重新檢討必要，應限於債務人對法院准許假扣押
    之裁定為抗告時，始有適用（參見「假扣押抗告之債務人陳
    述機會」專論，司法周刊，第1430期，98年3月5日）。
  (四)因此依照上述歷史解釋與目的性解釋，應認為我國民事訴訟
    法第528條第2項規定具有隱藏性法律漏洞，應就該項規定為
    合目的性限縮解釋，不包括原法院不准假扣押聲請，而債權
    人提起抗告之情形。故本院於裁定前未使相對人有陳述意見
    之機會，並無不當，附此敘明。
五、據上論結，本件抗告為有理由，爰裁定如主文。
中    華    民    國    98    年    3    月     19    日
                  民事第七庭
                        審判長法  官  鄭三源
                              法  官  王聖惠
                              法  官  邱  琦
正本係照原本作成。
不得再抗告。
中    華    民    國    98    年    3     月    19    日
                              書記官  廖艷莉


司法院資訊處製作；財團法人民間司法改革基金會備份。
